臺灣高等法院民事判決　　　　　　　 　96年度上易字第347號
上　訴　人
即　附　帶
被　上訴人　張沐芝律師即國產汽車股份有限公司之破產管理人
　　　　　　陳正三會計師即國產汽車股份有限公司之破產管理
　　　　　　人
被　上訴人
即　附　帶
上　訴　人　台新國際商業銀行股份有限公司
法定代理人　乙○○
訴訟代理人　甲○○
　　　　　　羅翠慧律師
上　一　人
複　代理人　李姝律師
上列當事人間給付使用補償金等事件，上訴人對於中華民國96年
2 月16日臺灣臺北地方法院95年度訴字第3013號第一審判決提起
上訴，被上訴人提起附帶上訴，本院於96年10月3 日言詞辯論終
結，判決如下：
    主      文
上訴及附帶上訴均駁回。
第二審訴訟費用關於上訴部分由上訴人負擔；關於附帶上訴部分
由附帶上訴人負擔。
    事實及理由
壹、程序方面：
    上訴人陳正三會計師即國產汽車股份有限公司之破產管理人
    未於言詞辯論期日到場，經核並無民事訴訟法第386 條所列
    各款情事之一，爰依被上訴人之聲請，由其一造辯論而為判
    決。
貳、實體方面：
一、上訴部分兩造之主張及陳述：
甲、被上訴人主張：伊前依國產汽車股份有限公司（下稱國產公
    司）重整計畫，於民國（下同）93年9 月24日取得坐落臺北
    市○○區○○段一小段第428 建號（門牌號碼：臺北市○○
    區○○街791 號）地上4 層、地下1 層之建物及所坐落臺北
    市○○區○○段85、105 、105-1 地號土地（下稱系爭不動
    產）之所有權，其後仍由國產公司繼續占有作為總管理處辦
    公之用。伊於94年6 月14日與國產公司就借用及交付上開不
    動產事宜達成協議，簽訂經公證之協議書（下稱協議書(一)）
    ，其中第1 條約定「乙方（即被上訴人）同意甲方（即國產
    公司）自93年9 月24日起至94年8 月31日止，得繼續以適當
    之方式，於合法之目的、範圍內使用本件不動產，期滿即應
    無條件將不動產遷空交付乙方管領。」、第3 條約定「甲方
    自93年9 月24日起至94年3 月31日止，應給付乙方新臺幣（
    下同）311 萬6,600 元正（含稅），以作為乙方無法即時使
    用本件不動產之補償金。…因甲方94年4 、5 月份之使用補
    償金各50萬元（含稅）已給付與乙方，故甲方自94年6 月1
    日起至8 月31日止，應按月於每月15日給付乙方50萬元（含
    稅），作為乙方無法即時使用本件不動產之補償金。若有1
    期未給付，即視為全部到期，借用期間亦同時視為到期，乙
    方並得要求甲方1 次付清第1 項之補償金。使用未滿1 個月
    者，以實際借用天數按當月天數之比例，依前項金額計算其
    使用補償金。」、第4 條第2 項約定「甲方同意賠償乙方於
    本件不動產借用期限屆至後至點交完畢前，應按前條之方式
    給付使用補償金，作為乙方不能使用本件不動產所受之損害
    。」。國產公司於94年8 月31日借用期間屆滿後，未如期遷
    離，迄95年2 月8 日始遷空將系爭不動產交由伊管領使用。
    上開協議之給付內容為繼續性之雙務契約，自94年10月28日
    國產公司破產宣告後至點交完畢前，雙方有互為繼續性對待
    給付之義務，且國產公司於宣告破產後仍繼續使用系爭不動
    產，無須另行花費租用他處辦公，該使用補償金當然為增加
    破產財團之財產而應由破產管理人履行之對待給付，應屬破
    產法第96條第2 款之財團債務，依破產法第97條規定，應先
    於破產債權，隨時由破產財團清償之。又國產公司無權占有
    系爭不動產，乃無法律上之原因受有利益，致伊受有損害，
    伊亦得依民法第179 條之規定，請求上訴人給付相當於租金
    價額之不當得利，且該不當得利屬破產法第96條第4 款規定
    之財團債務，依破產法第97條規定，應先於破產債權，隨時
    由破產財團清償之。而協議書(一)雖約定為「借用」，惟其目
    的係避免出租行為遭銀行主管機關糾正，觀諸國產公司尚須
    支付使用補償金之有償行為，實質上為「租賃」之法律關係
    ，協議書(一)第4 條第2 項約定國產公司於借用期限屆至後至
    點交完畢前仍需按月給付伊使用補償金，雙方乃將租賃關係
    終止後相當於租金價額之不當得利予以明文規定並作成公證
    書，使伊取得執行名義，該使用補償金並非損害賠償金之預
    定，亦非違約金之約定，自不屬破產法第103 條第3 款之除
    斥債權。爰依協議書(一)第4 條第2 項約定及民法第179 條規
    定，以選擇合併關係，請求擇一為有利之裁判，請求之金額
    為170 萬7,373 元（計算方式：自94年10月28日破產宣告起
    至95年2 月8 日遷讓止，500,000×4/31＋500,000×3＋500
    ,000 ×8/28＝1,707,373）。國產公司於94年8 月31日約定
    期限屆至後遲未搬離，伊另將系爭不動產出賣予第三人北都
    汽車股份有限公司（下稱北都公司），約定於95年2 月6 日
    前完成交屋。伊考量如循強制執行程序，勢必無法如期交屋
    ，遂與國產公司破產財團協商，於95年1 月24日簽訂協議書
    （下稱協議書(二)），承諾於完成點交時給付上訴人遷讓補助
    費110 萬元。協議書(二)與協議書(一)之內容互不牴觸，且非以
    新協議取代舊協議，並聲明：(一)上訴人應給付被上訴人170
    萬7,373 元，及自起訴狀繕本送達之翌日起至清償日止，按
    週年利率5%計算之利息。(二)願供擔保請准宣告假執行。（原
    審判決上訴人應給付被上訴人40萬元，及自95年3 月25日起
    至清償日止，按週年利率5%計算之利息，而駁回被上訴人其
    餘之訴及上訴人之下開反訴。上訴人及被上訴人各就其敗訴
    部分不服，分別提起上訴及附帶上訴）。另答辯聲明：上訴
    駁回。
乙、上訴人則以：國產公司與被上訴人約定給付使用補償金，乃
    賠償被上訴人不能使用系爭不動產所受之損害，為協議書(一)
    第4 條第2 項所明定，性質屬損害賠償額之預定，為破產法
    第103 條第3 款所規定之除斥債權，被上訴人不得逕對伊起
    訴請求。縱認被上訴人之請求非屬除斥債權，然契約消滅後
    之損害賠償，不應優先於債權成立生效之債權，被上訴人之
    請求無從認定為財團債務。於國產公司宣告破產後，被上訴
    人考量點交之急迫性，遂再與國產公司破產財團簽訂協議書
    (二)，約定遷讓之時間、遷讓補助費等遷讓之相關事宜，為被
    上訴人所不否認，足證雙方合意以協議書(二)取代協議書(一)，
    伊將系爭不動產點交與被上訴人後，被上訴人應給付伊遷讓
    補助費110 萬元，而不得再向伊請求租金或相當於租金之不
    當得利。被上訴人執協議書(一)之內容，請求伊給付補償金，
    顯屬無據。又伊係應被上訴人之要求，同意於95年1 月27日
    將鑰匙交予被上訴人以代點交，此觀侯水深律師原所草擬之
    協議書(二)並無該文句即明。伊確已於約定之日將鑰匙交予被
    上訴人，其後伊再依協議書(二)第3 條約定之95年2 月3 日至
    同月5 日期間，每日會同被上訴人之人員到場，繼續進行搬
    遷事宜，被上訴人於同年月6 日換鎖，且同意伊進入上開不
    動產進行搬遷之事宜，被上訴人稱迄95年2 月8 日始取得整
    棟建物之管領權云云，與事實不符。縱認自94年10月28日起
    伊應付之使用補償金屬財團債務性質，然伊既已於95年1 月
    27日交付鑰匙以代點交，則被上訴人請求使用補償金，應計
    至95年1 月27日止，而非95年2 月8 日等語，資為抗辯，並
    提起反訴請求被上訴人應給付上訴人110 萬元及自95年3 月
    7 日起至清償日止，按週年利率5%計算之利息。另上訴聲明
    ：(一)原判決不利於上訴人部分廢棄。(二)上開廢棄部分，被上
    訴人在第一審之本訴駁回。被上訴人應給付上訴人110 萬元
    及自95年3 月7 日起至清償日止，按週年利率5%計算之利息
    。
二、附帶上訴部分兩造之主張及陳述：
甲、附帶上訴人主張：附帶被上訴人未依協議書(二)約定之內容履
    行，僅於95年1 月27日交伊系爭不動產之一副鑰匙及保全設
    定卡，國產公司之員工仍繼續於系爭不動產內辦公，伊迄95
    年2 月8 日始取得系爭不動產之管領權，自得請求此期間之
    損害，並附帶上訴聲明：(一)原判決關於駁回附帶上訴人後開
    請求部分廢棄。(二)上開廢棄部分，附帶被上訴人應再給付附
    帶上訴人20萬7,373 元，及自95年3 月25日起至清償日止，
    按週年利率5%計算之利息。(三)願供擔保請准宣告假執行。
乙、附帶被上訴人則以：協議書(一)第3 條第4 款約定伊屆期未遷
    空，應給付附帶上訴人之損害，乃遲延給付之損害賠償，屬
    破產法第103 條第3 款之除斥債權，非屬破產財團債務，附
    帶上訴人不得逕對伊起訴請求。兩造嗣後簽訂協議書(二)，約
    定伊遷讓房屋，附帶上訴人即應給付伊110 萬元，且拋棄之
    前已發生損害賠償請求權，包括使用補償金請求權，附帶上
    訴人無由請求伊給付使用補償金。又伊已依協議書(二)之約定
    ，於95年1 月27日將系爭不動產之鑰匙交予附帶上訴人，附
    帶上訴人主張伊占用系爭不動產係至95年2 月8 日止，既非
    事實，附帶上訴人請求伊應再給付20萬7,373 元，自無理由
    等語置辯。並答辯聲明：(一)附帶上訴駁回。(二)願供擔保請准
    宣告免為假執行。
三、兩造不爭執之事項：
　(一)被上訴人前依國產公司重整計畫取得系爭不動產之所有權，
    並與國產公司就借用及交付系爭不動產事宜，於94年6 月14
    日達成協議，簽署協議書(一)且作成公證，約定國產公司自93
    年9 月24日起至94年8 月31日止，得繼續以適當之方式，於
    合法之目的、範圍內使用系爭不動產，期滿即應無條件將系
    爭不動產遷空交付被上訴人管領，國產公司應按月給付被上
    訴人50萬元之使用補償金；如逾期未搬遷，國產公司亦應按
    月給付被上訴人50萬元之補償金，作為被上訴人不能使用之
    損害賠償，有被上訴人提出之協議書(一)及公證書在卷可稽（
    見原審卷第7 頁至第8 頁、第37頁至第38頁）。
  (二)國產公司於94年10月28日經臺灣臺北地方法院以89年度整字
    第1 號、88年度破字第60號民事裁定宣告破產，關於自94年
    9 月1 日起至94年10月27日止之使用補償金債權93萬5,484
    元（每月使用補償金為50萬元，50萬+50萬X27/31=93萬5,48
    4 元），屬於破產宣告前發生之債權，被上訴人已申報為破
    產債權。
  (三)國產公司未如期於94年8 月31日遷離，被上訴人與國產公司
    破產財團於95年1 月24日另簽訂協議書(二)，約定國產公司於
    95年1 月27日下午3 時之前，將系爭房屋鑰匙交予被上訴人
    管領以代點交；留置現場之汽車，國產公司願於95年3 月31
    日前移至他處。被上訴人同意於95年2 月3 日至同月5 日讓
    國產公司人員繼續辦理清空廠房，逾2 月5 日後，廠房內除
    汽車外，概由被上訴人依廢棄物清理。被上訴人於國產公司
    點交完成時（含將留置之汽車遷離廠房），同意給付國產公
    司遷讓補助費110 萬元。國產公司於95年1 月27日交付1 副
    鑰匙予被上訴人，被上訴人於95年2 月6 日更換門鎖，國產
    公司於95年2 月8 日將存放於廠房之大型電腦搬離，嗣並將
    留置現場之汽車遷離廠房。
四、兩造爭執之事項：
  (一)國產公司逾期未遷離，仍繼續占有使用系爭不動產，對被上
    訴人所造成之損害，是否屬於破產法第96條第2 款抑第4 款
    之財團債務，得優先破產債權而受清償？
  (二)國產公司於何時點交系爭不動產予被上訴人？
  (三)被上訴人與國產公司另於95年1 月24日所簽訂之協議書(二)，
    有無取代先前於94年6 月14日所成立協議書(一)之意思？
  (四)上訴人主張已完成系爭不動產之點交事宜，被上訴人應給付
    國產公司遷讓補助費110 萬元，並與前開使用補償金抵銷，
    有無理由？
  茲分述如下：
  (一)國產公司逾期未遷離，仍繼續占有使用系爭不動產，對被上
    訴人所造成之損害，是否屬於破產法第96條第2 款抑第4 款
    之財團債務，得優先破產債權而受清償？
    1.按破產管理人為破產財團請求履行雙務契約所生之債務，
      或因破產宣告後應履行雙務契約而生之債務及因破產財團
      不當得利所生之債務，為財團債務。財團費用及財團債務
      ，應先於破產債權，隨時由破產財團清償之，破產法第96
      條第2 款、第4 款及第97條，分別定有明文。是破產宣告
      後應履行雙務契約而生之債務及因破產財團不當得利所生
      之債務，屬於財團債務，自得先於破產債權，隨時向破產
      管理人請求由破產財團清償之。
    2.被上訴人與國產公司於94年6 月14日簽訂之協議書(一)，約
      定由被上訴人提供系爭不動產交國產公司使用，國產公司
      則應按月給付被上訴人使用補償金50萬元，期間自93年9
      月24日起至94年8 月31日止，屬於定有期限之使用借貸關
      係，於期限屆至時，借用人負有返還借用物之義務。惟因
      雙方另於協議書(一)第4 條約定，如國產公司於借用期限屆
      後未交還系爭不動產，應自借用期限屆至後至點交完畢前
      ，按前述之方式給付使用補償金，作為被上訴人不能使用
      系爭不動產所受之損害，應屬雙方對於國產公司逾期未交
      還系爭不動產，構成無權占有時損害賠償之約定，並無延
      長或繼續前開使用借貸契約關係之意思存在，未可因雙方
      對於國產公司逾期未交還而無權占有使用系爭不動產時，
      已約定應給付損害賠償之金額，即認屬雙務契約之關係。
      被上訴人主張依協議書(一)第4 條之約定，屬於被上訴人與
      國產汽車公司間之雙務契約關係，洵非可採。
    3.按無法律上原因而受利益，致他人受損害者，應返還其利
      益；雖有法律上之原因，而其後已不存在者，亦同，為民
      法第179 條所明定。本件被上訴人出借系爭不動產予國產
      公司使用，並約定國產公司應給付被上訴人未使用系爭不
      動產之補償金即每月50萬元為代價，屬於有償借貸。國產
      公司於94年8 月31日借用期滿後，仍無權占用系爭不動產
      使用，即享有未支付補償金之利益，而無償使用系爭不動
      產，並妨害被上訴人之使用收益，致被上訴人受有相當於
      每月50萬元不能使用系爭不動產補償金之損害，國產公司
      亦受有相當於每月50萬元使用系爭不動產代價之不當得利
      。國產公司已於94年10月28日受破產宣告，自94年10月28
      日起至交還系爭不動產之日，因無權占有使用系爭不動產
      不當得利所生相當於每月50萬元之債務，自屬破產法第96
      條第4 款之財團債務。被上訴人主張依破產法第97條之規
      定，得優先於破產債權，隨時由破產財團清償，自非無據
      。
  (二)國產公司於何時點交系爭不動產予被上訴人？
    國產公司於94年8 月31日借用期限屆至後，並未點交系爭不
    動產予被上訴人，而國產公司於94年10月28日受破產宣告後
    ，仍繼續無權占用系爭不動產，嗣被上訴人與國產公司於95
    年1 月24日另簽訂協議書(二)，其中第1 條及第2 條分別約定
    ：「乙方（即指國產公司）願於95年1 月27日下午3 時之前
    將臺北市○○區○○街791 號房屋鑰匙交予甲方（即指被上
    訴人）管領以代點交。但留置現場之汽車，乙方願於95年3
    月31日前移至他處，如得提早處理，乙方願盡力配合處理。
    」、「甲方同意於95年2 月3 日至同月5 日讓乙方指定人員
    繼續辦理清空廠房，逾2 月5 日後廠房內除汽車外概由甲方
    依廢棄物清理。」。國產公司於95年1 月27日交付系爭不動
    產鑰匙1 副予被上訴人，被上訴人得自由進出，應已取得管
    領系爭不動產之權利。上訴人抗辯已依協議書(二)之約定，於
    95年1 月27日點交系爭不動產予被上訴人，應堪信實。另兩
    造既約定被上訴人同意破產人之人員繼續辦理清空廠房事宜
    至95年2 月5 日止，逾2 月5 日後，廠房內未清除之物品，
    概由被上訴人依廢棄物清理，是95年1 月28日起至95年2 月
    5 日止，破產人之人員進入廠內及清理廠內物品之行為，乃
    系爭不動產點交予被上訴人後，經由被上訴人之應允所為，
    難認國產公司未交還系爭不動產。況被上訴人已於翌日（即
    95年2 月6 日）更換系爭不動產之門鎖，則破產人之人員應
    無再擅自進出系爭不動產之可能。至於上訴人有1 台大型伺
    服器逾95年2 月5 日未搬移，依協議書(二)之約定，被上訴人
    本得以廢棄物處理，因應上訴人之請求，被上訴人同意暫置
    於1 間房間內至95年2 月8 日之行為，亦未可謂國產公司無
    權占用系爭不動產。被上訴人主張上訴人遲至95年2 月8 日
    始點交返還系爭不動產予被上訴人，應非真實，委無足採。
    國產公司自94年10月28日起逾期未歸還系爭不動產，迄至95
    年1 月27日以交付鑰匙代點交予被上訴人，共無權占用系爭
    不動產3 個月，受有相當於每月50萬元之使用補償金之不當
    得利合計150 萬元（計算方式：50萬元X3月=150萬元）。
  (三)被上訴人與國產公司另於95年1 月24日所簽訂之協議書(二)，
    有無取代先前於94年6 月14日所成立協議書(一)之意思？
    被上訴人與國產公司另於95年1 月24日所簽訂之協議書(二)，
    乃就臺北市○○區○○街791 號建物遷讓事宜所為之協議，
    並明定點交之方式、時間、效果及遷讓補助費給付等內容為
    約定，無從認定有取代先前於94年6 月14日所成立協議書(一)
    之意思，且未敘及捨棄協議書(一)第4 條所約定逾期未點交之
    損害賠償。再參酌證人即參與簽訂協議書(二)之侯水深律師於
    原審95年6 月6 日言詞辯論時到庭結證之內容，亦無從證明
    立協議書(二)雙方當事人間，就協議書(一)第4 條所約定逾期未
    點交之損害賠償為捨棄之表示，已達成共識，僅係證人主觀
    認為被上訴人應不會向國產公司請求該筆款項。上訴人抗辯
    雙方有以協議書(二)取代先前協議書(一)之意思，被上訴人已無
    權依協議書(一)第4 條之約定，向上訴人請求逾期點交之損害
    賠償或返還不當得利云云，亦非可採。
  (四)上訴人主張已完成系爭不動產之點交事宜，被上訴人應給付
    國產公司遷讓補助費110 萬元，並與前開使用補償金抵銷，
    有無理由？
    1.被上訴人與國產公司關於系爭不動產遷讓事宜，於95年1
      月24日簽訂協議書(二)，其中第3 條約定「甲方（即指被上
      訴人）於乙方（即指國產公司）點交完成時（含將留置現
      場之汽車遷離廠房），願給付乙方遷讓補助費新臺幣110
      萬元整。」，而國產公司已完成系爭房屋之點交事宜，有
      如前述，上訴人主張被上訴人應依上開約定給付遷讓補助
      費110 萬元，自屬有據。
    2.按二人互負債務，而其給付種類相同，並均屆清償期者，
      各得以其債務，與他方之債務，互為抵銷；抵銷，應以意
      思表示，向他方為之。其相互間債之關係，溯及最初得為
      抵銷時，按照抵銷數額而消滅，民法第334 條第1 項前段
      及第335 條第1 項，分別定有明文。又抵銷應以意思表示
      向他方為之，其性質為形成權之一種，為抵銷時既不須相
      對人之協助，亦無經法院裁判之必要；抵銷為消滅債務之
      單獨行為，只須與民法第334 條所定之要件相符，一經向
      他方為此意思表示即生消滅債務之效果，原不待對方之表
      示同意（最高法院47年臺上字第355 號、50年臺上字第29
      1 號判例意旨參照）。本件國產公司無權占用系爭不動產
      ，對被上訴人負有返還不當得利150 萬元之債務，而被上
      訴人對國產公司負有給付110 萬元遷讓補助費之債務，二
      者債務之給付種類相同，且均屆清償期，上訴人以此二種
      債務為抵銷之表示，依法發生消滅債務之效果，上訴人對
      被上訴人即無請求給付任何遷讓補助費之權利（計算方式
      ：110萬元-150萬元=-40萬元 ）。
五、綜上所述，國產公司自94年10月28日破產宣告起逾期未遷離
    系爭不動產，迄95年1 月27日以交付鑰匙代點交予被上訴人
    ，共無權占用系爭不動產3 個月，受有相當於每月50萬元使
    用補償金之不當得利合計150 萬元。被上訴人依民法不當得
    利之規定，請求上訴人返還不當得利，於150 萬元之範圍，
    洵屬有據。至被上訴人逾此範圍之請求，主張國產公司無權
    占用至95年2 月8 日止部分，尚乏所據，不應准許。又上訴
    人已依協議書(二)之約定，完成點交系爭不動產予被上訴人，
    依協議書(二)第3 條之約定，被上訴人應給付上訴人遷讓補助
    費110 萬元。上開二種債務業經上訴人為抵銷之表示，於抵
    銷之範圍內，發生消滅債務之效力，被上訴人對上訴人僅得
    請求返還不當得利40萬元（計算方式：150萬元-110萬元=40
    萬元）。而上訴人對被上訴人請求之遷讓補助費110 萬元，
    業經抵銷而全數消滅，被上訴人對上訴人並無給付任何金額
    之義務（計算方式：110萬元-150萬元=-40萬元 ）。原審就
    上開應准許部分，判命上訴人應給付被上訴人40萬元及自起
    訴狀繕本送達之翌日（即95年3 月25日）起至清償日止，按
    週年利率5%計算之利息，核無不合。上訴人上訴意旨指摘原
    判決此部分不當，求予廢棄改判，為無理由，應予駁回。原
    審就上開不應准許部分（即被上訴人對上訴人自95年1 月28
    日起至95年2 月8 日止之不當得利請求，暨上訴人反訴請求
    被上訴人給付110 萬元及自95年3 月7 日起至清償日止，按
    週年利率5%計算之利息），駁回兩造之請求，亦無不合。上
    訴人上訴請求被上訴人應給付110 萬元及自95年3 月7 日起
    至清償日止，按週年利率5%計算之利息，暨附帶上訴人附帶
    上訴請求附帶被上訴人應再給付20萬7,373 元及自95年3 月
    25日起至清償日止之法定遲延利息，均無理由，應予駁回。
六、兩造其餘之攻擊或防禦方法及未經援用之證據，經本院斟酌
    後，認為均不足以影響本判決之結果，自無逐一詳予論駁之
    必要，併此敘明。
據上論結，本件上訴及附帶上訴均為無理由，依民事訴訟法第46
3 條、第385 條第1 項前段、第449 條第1 項、第78條、第85條
第1 項前段，判決如主文。
中　　華　　民　　國　　96　　年　　10　　月　　17　　日
　　　　　  　　　　民事第十二庭
                        審判長法　官  陳駿璧
　　　　　　　  　　　　      法　官  王仁貴
　　　　　　　　  　　　      法　官  王麗莉
正本係照原本作成。
不得上訴。
中　　華　　民　　國　　96　　年　　10　　月　　18　　日
　　　　　　　　　　　　　　　書記官  劉美垣
